臺灣高等法院高雄分院刑事判決　　　　　　　　　　九十一年度上訴字第一一四號
　　自　訴　人　　乙○○
　　上訴人即被告　巧幅企業有限公司
　　上訴人即被告
　　兼右代表人　　甲○○
　　右二人共同
　　選任辯護人　　孫志鴻
右上訴人因違反著作權法案件，不服臺灣高雄地方法院八十九年度自字第六一五號中
華民國九十年十二月七日第一審判決，提起上訴，本院判決如左：
    主  文
上訴駁回。
    事  實
一、甲○○係設於高雄市○鎮區○○街七巷七號之巧幅企業有限公司（以下簡稱巧幅
    公司）之負責人，其明知乙○○擁有「養生壺」產品之使用說明書，係乙○○享
    有著作財產權之語文著作，竟未經乙○○之同意或授權，擅自於民國八十九年六
    月間某日，重製上開使用說明書一千份，附加於其自行向中國大陸長潤五金公司
    販入而供對外銷售用之「美奇樂半導體電水壺」包裝盒內。嗣於八十九年九月二
    十七日，經乙○○在高雄大立伊勢丹百貨公司購得上開置有重製使用說明書之半
    導體電水壺而查知上情。
二、案經乙○○提起自訴。
    理  由
一、訊據上訴人即被告甲○○固坦承前開半導體電水壺之使用說明書為其所印製，並
    附於所販賣之美奇樂半導體電壺包裝盒內之事實，惟矢口否認有何違反著作權法
    之犯行，辯稱：伊係參考許多產品的說明書製作半導體電水壺之使用說明書，也
    有參考自訴人乙○○之使用說明書，自訴人之使用說明書並無原創性，並不符合
    著作權法第三條第一項第一款所定文學、科學、藝術或其他學術範圍之創作，應
    無著作權法之保護云云。經查：
(一)、右揭事實，業據自訴代理人李文禎律師於原審審理時，及自訴人於本院審理時指
    述綦詳，並有前開養生壺產品使用說明書、存證信函、統一發票及著作權證書各
    一份附卷可稽，再比對卷附被告甲○○重製之使用說明書與自訴人印製之使用說
    明書，可見二者在編排及文字之敘述上均完全一致，有卷附二份使用說明書可以
    證明；因此，如果被告甲○○係參閱其他產品之使用說明書而印製該半導體電水
    壺之使用說明書，豈有與自訴人之養生壺使用說明書之內容相同程度達百分之百
    之理，是被告甲○○完全抄襲自訴人上開產品之使用說明書，可以認定。
(二)、又按著作權法所稱之著作，係指屬於文學、科學、藝術或其他學術範圍之創作，
    著作權法第三條第一項第一款定有明文，是凡具有原創性之人類精神上創作，且
    達足以表現作者之個性或獨特性之程度者，即享有著作權。因此產品之使用說明
    書、功能說明書，只要具有原創性，仍不失為著作權法第五條第一項第一款之語
    文著作，而受著作權法之保護。本件自訴人之養生壺使用說明書係關於該養生壺
    產品之特有功能之使用說明及應行注意事項，係屬科學領域之創作，且該使用說
    明書內容之文字乃呈現其產品之構造、特徵、操作方式、測試及注意事項之成果
    ，將科學之抽象概念以文字將研究者之思想予以表現，讓讀者覺察其存在，即具
    有創意，且說明書內文字係依研發者將其產品之特性、使用方法、操作使用時可
    能發生之問題、測試結果，透過研發者之科學思想感情將屬科學之無形概念予以
    具體表達之外體，並非對於一般器械之通用說明，尚難認無原創性，是其係屬著
    作，要屬無疑。綜上所述，自訴人之養生壺使用說明書，應為著作權法保護之著
    作，是被告甲○○未得自訴人同意或授權，擅自予以重製，其有違反著作權法之
    犯行，事證明確，可以認定。
二、核被告甲○○所為，係犯著作權法第九十一條第一項擅自以重製方法侵害他人之
    著作財產權罪。自訴人雖認被告甲○○係犯著作權法第九十四條之常業罪，惟本
    件被告係以販賣「美奇樂半導體電水壺」為主，其重製之使用說明書僅係附隨所
    於販賣「美奇樂半導體電水壺」而交付予購買客戶，被告並非以販賣該使用說明
    書為主可以認定，因此，尚難認被告甲○○是常業犯，附此敘明。被告甲○○為
    被告巧幅公司之代表人，其因執行業務，犯前揭之罪，被告巧幅公司應依同法第
    一百零一條第一項之規定，亦應科處第九十一條第一項之罰金刑。
三、原審因而適用著作權法第九十一條第一項、第一百零一條第一項，刑法第十一條
    前段、第二條第一項前段（漏引）、第四十一條第一項前段，罰金罰鍰提高標準
    條例第二條規定，並審酌被告甲○○、巧幅公司為一己私利，不知對他人之智慧
    財產權予以尊重，違反國際上普遍強調保護智慧財產權以期發揚人類精神創作之
    潮流，且犯後飾詞圖卸，不知悔改，本應予重罰，惟念其素行尚稱良好，有臺灣
    高雄地方法院檢察署刑案資料查註紀錄表及臺灣高等法院被告全國前案紀錄表各
    一份在卷可參，及對自訴人所造成之損害等一切情狀，分別量處如主文所示之刑
    ，以資懲儆，並就被告甲○○所宣告之刑部分諭知其易科罰金之折算標準。又敘
    明刑法第四十一條業已於九十年一月十日修正公布，並於同年月十二日生效，修
    正後刑法第四十一條第一項規定：「犯最重本刑為五年以下有期徒刑以下之刑之
    罪，而受六個月以下有期徒刑或拘役之宣告，因身體、教育、職業、家庭之關係
    或其他正當事由，執行顯有困難者，得以一元以上三元以下折算一日，易科罰金
    。但確因不執行所宣告之刑，難收矯正之效，或難以維持法秩序者，不在此限。
    」本件被告甲○○所犯擅自以重製方法侵害他人之著作財產權罪，最重本刑為三
    年以下有期徒刑，在上開條文修正前即屬得易科罰金之案件，不因該條文之修正
    而影響被告得易科罰金之權益及折算標準，惟依刑法第二條第一項規定仍應適用
    修正後之刑法第四十一條第一項規定；及敘明被告甲○○所重製之使用說明書一
    千份，雖係被告甲○○因犯罪所得之物，然並未扣案，且據被告甲○○供承已將
    該使用說明書撕毀，顯然業已滅失，爰不另為沒收之諭知。經核原審認事用法俱
    無不合，量刑亦稱妥適，被告等上訴意旨否認犯罪，空言指摘原判決不當，並無
    可取，為無理由，應予駁回。
據上論結，應依刑事訴訟法第三百六十八條，判決如主文。
中      華      民      國    九十一    年      三     月      十二    日
                              臺灣高等法院高雄分院刑事第一庭
                                  審判長法官  王光照
                                        法官  黃壽燕
                                        法官  黃仁松
右正本證明與原本無異。
被告不得上訴。
自訴人如不服本判決應於收受本判決後十日內向本院提出上訴書狀，其未述上訴理
由者，並得於提起上訴後十日內向本院補提理由書狀（均須按他造當事人之人數附繕
本)「切勿逕送上級法院」。
                                      書記官  呂明燕
中    華    民    國     九十一     年       三       月     十  四     日
附錄：本判決論罪科刑法條：
著作權法第九十一條第一項
擅自以重製之方法侵害他人之著作財產權者，處六月以上三年以下有期徒刑，得併科
新臺幣二十萬元以下罰金。
著作權法第一百零一條第一項
法人之代表人、法人或自然人之代理人、受雇人或其他從業人員，因執行業務，犯第
九十一條至第九十六條之罪者，除依各該條規定處罰其行為人外，對該法人或自然人
亦科各該條之罰金。
                                                                        Ｆ
